臺灣宜蘭地方法院民事判決　　　　　　 96年度重訴更字第1號
原　　　告　丁○○
　　　　　　己○○
共　　　同
訴訟代理人　郭鑫生律師
被　　　告　庚○○
訴訟代理人　李秋銘律師
　　　　　　黃金亮律師
被　　　告　戊○○○
上列當事人間請求撤銷買賣契約事件，經台灣高等法院發回更審
，本院於民國96年8月7日言詞辯論終結，判決如下：
    主  文
原告之訴駁回。
訴訟費用由原告負擔。
    事實及理由
壹、程序方面：
一、按民事訴訟法第385條第1項規定，言詞辯論期日當事人之一
    造不到場者，得依到場當事人之聲請，由其一造辯論而為判
    決，不到場之當事人，經再傳而仍不到場者，並得依職權，
    由一造辯論而為判決。本件被告戊○○○經本院多次合法通
    知均未到場，本院應得依前開規定，依職權為一造辯論而為
    判決。
二、本件被告庚○○原於本院94年度羅訴字第1號拆屋還地事件
    中以其所有坐落宜蘭縣蘇澳鎮○○段1506、1507地號土地為
    原告無權占有為由，依民法第767條規定，請求原告丁○○
    自地上房屋遷出，並請求原告己○○將地上房屋拆除，並返
    還該部分基地之訴。嗣於該訴訟程序中原告以庚○○、戊○○○為被告提起反訴，請求撤銷本件被告間就前開2筆土地
    連同同地段1430、1431、1502、1503、1504、1505共8筆土
    地（以下簡稱系爭8筆土地）於93年5月12日所為之買賣行為
    ，並請求塗銷系爭8筆土地之所有權移轉登記。原審本以反
    訴標的之法律關係與本訴之標的及反訴原告對於本訴之防禦
    方法均屬不相牽連為由，認原告之反訴為不合法，以裁定駁
    回原告之反訴。經原告提起抗告，並經台灣高等法院廢棄原
    裁定後，因拆屋還地之本訴已經判決，目前由台灣高等法院
    以94年度上易字第620號一案審理中，則原告之反訴已無從
    依附，經本院前以94年度羅訴字第3號審理、辯論進而判決
    ，惟經台灣高等法院以95年度重上字第510號一案以原審判
    決法院之組織不合法為由發回本院，則依民事訴訟法第451
    條第3項規定，原第一審訴訟程序有瑕疵之部分，視為亦經
    廢棄。本件乃適用通常訴訟程序進行審理，並為言詞辯論及
    判決，先予敘明。
貳、實體部分：
一、原告主張：系爭8筆土地均係原告己○○之祖母楊許娥於62
    、63年間所購買，而以具有自耕農身分之原告己○○二嫂被
    告戊○○○名義登記，隨後於同段1056、1057地號土地上搭
    建菇寮及門牌號碼為宜蘭縣蘇澳鎮○○○路18之18號之房屋
    ，並申請供電，原約定嗣後由原告己○○之二叔楊登陽、四
    叔楊登裕、五叔楊金正及原告己○○4人平分。嗣於77年9月
    17日又訂立「家產分析協議書」（以下簡稱系爭協議書），
    改由原告己○○之家人分得系爭8筆土地，故系爭8筆土地應
    為原告己○○之家人所有。楊許娥於88年5月6日過世後，詎
    被告戊○○○即於同年10月2日以系爭8筆土地向銀行抵押借
    款，並故意不還欠款，而由銀行拍賣該等土地，經本院以92
    年度執字第2105號為強制執行，當時法官曾函請債權人銀行
    選擇執行標的以避免超額查封，而僅執行同段1430、1431地
    號土地，被告庚○○未循法院拍賣途徑，竟透過旺角地產仲
    介與被告戊○○○談妥買賣事宜，而由債權人銀行撤回該案
    強制執行之聲請，被告戊○○○無權處分系爭8筆土地，若
    被告庚○○透過法院拍賣程序將無法買得系爭8筆土地。且
    旺角地產於本件買賣中未符合不動產經紀業管理規定，提出
    不動產買賣說明書、不動產買賣租賃契約書；辦理不動產所
    有權登記之地政士亦未依相關法規代辦登記。又原告丁○○
    為原告己○○之長女，生於67年6月5日，20餘年來居住於宜
    蘭縣蘇澳鎮○○○路18之18號房屋，平日以勞力以助屋主從
    事農事，並代付居住之租金，故為前開同段1506、1507地號
    2 筆土地上前開房屋之承租人，依土地法第104條規定，就
    系爭8筆土地之買賣有以同樣條件購買之優先權，惟原告丁○○未獲被告戊○○○之通知；是被告戊○○○、庚○○所
    為上開土地之買賣行為及所有權之移轉行為已違反農業發展
    條例第3條第11款、農業發展條例第31條、民法第184條、相
    關買賣土地暨登記等強制規定，均屬無效，請求判命：(一)撤
    銷被告間93年5月12日就系爭8筆土地所為之買賣行為。(二)系
    爭8筆買賣予被告庚○○之所有權登記應塗銷。(三)被告戊○○○返還系爭8筆土地及其所有權移轉登記予原告己○○之
    判決。
二、被告戊○○○於發回更審後均未到場，亦未提出任何書狀供
    本院審酌。惟於發回更審前曾以：按照台灣地方習俗，家產
    分析時，均由各房之男性繼承人參與協議，鮮有媳婦參與者
    ，以免傷兄弟情誼，原告己○○提出之系爭協議書中，並未
    見被告戊○○○參與簽名，而事後被告戊○○○之夫楊登陽
    亦未告知被告戊○○○此事，被告戊○○○對於家產分析之
    事，完全不知情，自始即認定系爭8筆土地為其夫楊登陽分
    得，僅登記於其名下，故其處分系爭8筆土地，主觀上係本
    於所有權人之地位而處分，並非無權處分。且依系爭協議書
    第4項約定：「雙方應於77年9月27日以前提出移轉手續所需
    全部證件，俾憑辦理各項移轉手續，證件由見證人李後旺收
    」，惟自系爭協議書訂定翌日起，楊登陽、楊登裕及楊金正
    均已將相關證件交付予李後旺，僅原告己○○事後反悔，將
    各人證件退回後並未再提出土地所有權移轉登記之請求，故
    依民法第125條之規定，原告己○○之請求權亦已罹逾15年
    之請求權時效，被告戊○○○自得拒絕其請求。又被告戊○○○否認原告丁○○與原告己○○就上開房屋有不定期租賃
    關係存在，原告丁○○就此租賃關係存在應負舉證責任，況
    原告丁○○縱與原告己○○就上開房屋存在不定期租賃契約
    ，然此與被告戊○○○無涉，原告丁○○主張就系爭8筆土
    地均有優先承買權存在，並無理由等語資為抗辯，並聲明：
    原告之訴駁回。
三、被告庚○○則以：系爭8筆土地登記為被告戊○○○所有，
    原告所提出77年9月17日之系爭協議書並未成立，原告就系
    爭8筆土地即無任何權源，原告未有請求撤銷被告間就系爭8
    筆土地之買賣行為及塗銷系爭8筆土地之所有權移轉登記之
    任何權源。被告庚○○向被告戊○○○購買，依土地登記簿
    謄本之記載，系爭8筆土地之所有權人為被告戊○○○，被
    告庚○○自應受登記公示性之保護。被告庚○○係透過旺角
    地產之仲介買受土地，此為現代商業市場之合法交易現象，
    被告庚○○並無侵權行為之事實存在等語資為抗辯，並答辯
    聲明：原告之訴駁回。
四、兩造不爭執之事實：
（一）系爭8筆土地是以被告戊○○○之名義登記。
（二）於88年10月2日，被告戊○○○以系爭8筆土地向銀行抵押
      借款，而由本院以92年度執字第2105號執行在案，嗣被告
      戊○○○另透過旺角地產仲介將系爭8筆土地出售被告庚○○，並於93年6月17日辦理所有權移轉登記。
（三）被告庚○○於本院94年度羅訴字第1號主張其所有坐落同
      段1506、1057地號土地為原告丁○○、己○○無權占用為
      由，請求丁○○自門牌號碼為宜蘭縣蘇澳鎮○○○路18之
      18號房屋遷出，並請求原告己○○將該房屋拆除、將基地
      返還被告庚○○，目前正由台灣高等法院以94年度上易字
      第620號審理中。
五、本院之判斷及得心證之理由：
    本件之爭點乃為：(一)被告戊○○○、庚○○間就系爭土地之
    買賣及移轉行為是否違反農業發展條例之規定而有無效的原
    因？(二)被告戊○○○、庚○○間就系爭土地之買賣及移轉行
    為有無共同侵權行為之情形存在而有無效的原因？(三)被告戊○○○、庚○○間就系爭土地之買賣及移轉行為是否違反土
    地法第104條規定而有無效的原因？(四)訴外人楊許娥之前開
    土地曾否約定由楊登陽、楊登裕、楊金正及原告均分。嗣並
    於77年9月17日訂立家產分析協議書改由原告家人分得系爭8
    筆土地？被告戊○○○是否無權處分系爭8筆土地？被告庚○○是否善意受讓系爭8筆土地？茲分述如下：
（一）就爭點(一)部分：
    (1)按92年2月7日修正公布施行之農業發展條例第3條第11款
      之規定，所謂耕地係指依區域計畫法劃定為特定農業區、
      一般農業區、山坡地保育區及森林區之農牧用地。又同條
      例第31條規定：「耕地之使用應符合區域計畫法相關法令
      規定，始得辦理所有權移轉登記。但有下列情形之一者，
      不在此限：一因繼承而移轉。二因法院或行政執行處拍賣
      或依金融機構合併法所規定之拍賣而移轉者。三依土地法
      第20條所定之標售而移轉者」。是本件有無違反農業發展
      條例關於耕地使用之限制規定之前提問題乃在系爭8筆土
      地是否屬於耕地。
    (2)經查，依據土地登記謄本之記載，系爭8筆土地之地目均
      為田，使用分區及使用類別均為空白；復依所調取92年度
      執字第2105號執行卷附宜蘭縣羅東地政事務所92年4月30
      日羅地一（18）字第0920004258號函資料所示，系爭8筆
      土地均屬都市計畫內（參見該卷宗第54頁），為都市土地
      ；再依前揭卷之鑑價報告書之記載，其使用分區屬於住宅
      區（參見同前卷宗第61頁），益顯見系爭8筆土地非屬於
      耕地甚明，顯無農業發展條例第31條之適用。且系爭8筆
      土地目前現況並未改變，為原告及被告庚○○所自承（參
      見本院卷第102頁），亦無何被告庚○○有違反區域計畫
      法相關法令規定之情形存在。至有關自耕農始得買賣農地
      之限制，早在92年2月7日業已修正刪除。則原告主張被告
      戊○○○將系爭8筆土地出售予被告庚○○，違反農業發
      展條例之規定，並非可採。
（二）就爭點(二)部分：
    (1)民法第184條第1項規定侵權行為以故意或過失不法侵害他
      人之權利為成立要件，故主張對造應負侵權行為責任者，
      應就對造之有故意或過失負舉證責任，此可參照最高法院
      58年台上字第1421號判例意旨。對此，原告提出證人即辦
      理被告間系爭8筆土地買賣過戶登記之代書乙○○為證（
      參見本院卷第103頁），然證人乙○○於本院證稱：「（
      法官問：有關於他們雙方土地買賣的過程是否清楚？）他
      們只是委託我辦理土地過戶手續，其他部分就不清楚。買
      賣的實際價金為何我不是很清楚。土地買賣所有權移轉登
      記上所載係按照公告現值計算的，有關於買賣契約書的訂
      定我也不清楚，買賣契約書是不是在我那邊訂立的，我已
      經沒有印象了。」等語，是尚難以證人乙○○之證詞即認
      被告有侵權行為事實存在，至於原告質疑證人有無依相關
      法規代辦系爭8筆土地之所有權登記，與被告間有無侵權
      行為事實存在，應無相關。至原告主張被告戊○○○故意
      不還欠款，致債權人銀行拍賣系爭8筆土地乙節，並未舉
      證證明，難認所述真實可採。
    (2)況且，民法第184條之規定乃係侵權行為損害賠償請求權
      之要件，無從逕發生法律行為為無效之法律效果。是原告
      主張被告間有侵權行為事實存在，故其等間買賣之債權行
      為及物權行為俱屬無效乙節（參見本院卷第67頁），亦於
      法不合。
（三）就爭點(三)部分：
      土地法第104條第1項前段規定：「基地出賣時，地上權人
      、典權人或承租人有依同樣條件優先購買之權。」，原告
      主張原告丁○○對系爭8筆土地有優先購買權，已為被告
      庚○○所否認（參見本院卷第59頁），則對此有利於原告
      之主張，原告應負舉證責任，惟原告均未舉證以實其說，
      是原告此部分之主張，難認有據。
（四）就爭點(四)部分：
    (1)原告主張依77年9月17日系爭協議書系爭8筆土地應由原告
      己○○分得，故訴請被告戊○○○應返還系爭8筆土地及
      其所有權移轉登記予原告己○○云云。惟查，原告己○○
      提出之系爭協議書中；甲方為楊登陽、楊登裕、楊金正，
      乙方為楊林阿柔、己○○、楊禎信、楊禎修；另系爭協議
      書中僅有楊登陽、楊登裕、楊林阿柔、楊金正及己○○等
      人簽名，其餘當事人並未簽名、捺印或蓋印。且本件被告
      戊○○○並未在系爭協議書內具名，亦未簽名、捺印或蓋
      印，自不拘束被告戊○○○，尚難以此即可證明系爭8筆
      土地均分歸原告己○○所有。
    (2)又查，縱令77年9月17日系爭協議書為有效，該協議書僅
      有債權效力，不發生物權效力，是被告己○○亦不因該協
      議書之內容即取得系爭8筆土地之所有權。依土地法第43
      條之規定：「依本法所為之登記，有絕對效力。」，除非
      真正權利人在未有第三人取得權利前，始得以登記原因無
      效，或始得撤銷為塗銷登記之請求。本件登記名義人被告
      戊○○○仍為土地所有權人，不生無權處分之問題，已如
      前述，則被告間如何經由土地仲介業者旺角地產買賣系爭
      8 筆土地，仲介過程是否違反相關行政管制之法令，被告
      庚○○是否知悉系爭8筆土地有分產糾紛等情，均無從據
      為有利於原告之主張，其請求傳訊證人甲○○、丙○○以
      證上情，核無必要。原告此部分之主張，亦顯非可採。
六、綜上，原告己○○未能舉證證明其為系爭8筆土地之真正權
    利人，亦無法證明其與被告戊○○○間存有移轉系爭8筆土
    地之約定，而被告庚○○係透過土地仲介業者購買系爭8筆
    土地，無違反農業發展條例、民法第184條或土地法第104條
    規定之情形，亦無原告於發回更審前主張民法第244條之事
    由存在，則被告戊○○○與被告庚○○間之買賣契約，並無
    無效或可得撤銷之瑕疵，原告據以請求撤銷被告戊○○○與
    庚○○就系爭8筆土地之買賣契約並塗銷所有權移轉登記，
    再請求被告戊○○○將系爭8筆土地辦理所有權移轉登記予
    原告己○○，均非有理，應予駁回。
七、原告於本院言詞辯論終結後主張：旺角地產於96年8月3日函
    文稱是旺角房屋廣告企業社，但其刊登廣告及員工之名片是
    「公司」，含混社會大眾，顯然不誠實。旺角不論社、公司
    、商號均應遵守商業會計法、稅捐稽徵法、不動產經紀業管
    理條例等規定等語，並據此請求本院再開言詞辯論。惟被告
    間如何經由土地仲介業者旺角地產買賣系爭8筆土地，仲介
    過程是否違反相關行政管制之法令，被告庚○○是否知悉系
    爭8筆土地有分產糾紛等情，與判決結果無影響，其請求即
    難認正當，附此敘明。
、訴訟費用負擔之依據：民事訴訟法第78條。
中　　華　　民　　國　　96　　年　　8 　　月　　24　　日
                  臺灣宜蘭地方法院民事庭
                      法　官  郭淑珍
正本與原本無異。
如對本判決上訴，須於判決送達後20日內提出上訴狀 (須附繕本
)。
中　　華　　民　　國　　96　　年　　8 　　月　　27　　日
                      書記官  藍友隆
